【裁判字號】    98,上易,1990
【裁判日期】    990209
【裁判案由】    詐欺
【裁判全文】
臺灣高等法院臺中分院刑事判決        98年度上易字第1990號
上  訴  人
即  被  告  乙○○
選任辯護人  柯開運律師
上列上訴人因詐欺案件，不服臺灣彰化地方法院98年度易字第
1087號、98年度易緝字第48 號中華民國98年11月17日第一審判
決（起訴案號：臺灣彰化地方法院檢察署97年度偵字第6320號，
追加起訴案號：98年度偵字第8206號、98年度偵緝字第509號）
，提起上訴，本院判決如下：
    主  文
上訴駁回。
    事實及理由
一、本案經本院審理結果，認第一審判決認事用法及量刑均無不
    當，應予維持，並引用第一審判決書記載之事實、證據及理
    由（如附件） 。
二、上訴人即被告（以下稱被告）乙○○上訴及其選任辯護人為
    其辯護意旨略以：（一）原判決就上訴人即被告吳仁凱（下
    稱被告）諭知：宣告刑如原判決【附表二】所示(一)有期徒刑
    2年、(二)有期徒刑3 月、(三)有期徒刑6月、(四)有期徒刑3月、
    (五)有期徒刑3年6月、(六)有期徒刑5月、(七)有期徒刑10月，應
    執行有期徒刑6年。係針對原判決附表一所示編號1被害人甲○○詐騙新台幣（下同）285萬元；編號2被害人己○○詐騙
    5萬元；編號3被害人戊○○詐騙22萬元；編號4被害人壬○○詐騙6萬元；編號5被害人丁○○詐騙450餘萬元、被害人
    庚○○詐騙130餘萬元；編號6被害人許欣瑜詐騙15萬元；編
    號7被害人辛○○（原名陳皖君）詐騙45萬元而來。惟查上
    開量刑標準，根本不合乎比例原則，析述如下：(1)就編號5
    被害人丁○○詐騙450餘萬元、被害人庚○○詐騙130餘萬元
    而論，原判決認定被告詐騙被害人丁○○詐騙450餘萬元、
    詐騙被害人庚○○詐騙130餘萬元，兩者合計580萬元，因而
    判處被告有期徒刑3年6月（折合42個月，計算式：12x3+6＝
    42），準此，詐騙13.88萬元折合l個月之徒刑（計算式：
    580萬元÷42＝13.88萬元）；惟原判決卻就認定被告詐騙被
    害人甲○○285 萬元部分，判處被告有期徒刑2年，自屬不
    合比例原則，應改為判處有期徒刑1年8月為適當（計算式：
    285萬元÷13.88 萬＝20.5個月，折合1年8月）。(2)原判決
    認定被告詐騙被害人己○○5萬元部分，判處被告有期徒刑3
    月亦不合比例原則，應改為判處拘役10日為適當，因詐騙
    13.88萬元折合l個月之徒刑，則詐騙5萬元，宜改為判處拘
    役10日始合乎比例原則（計算式：138800÷30＝4627元，亦
    即詐騙4627元應關l天，則詐騙5萬元應關10日為合理，計算
    式：50 000÷462 ＝10.8日）。(3)原判決認定被告詐騙被害
    人戊○○22萬元部分，判處被告有期徒刑6月亦不合比例原
    則，應改為判處拘役47日為適當，因詐騙13.88萬元折合1個
    月之徒刑，則詐騙22萬元，宜改為為判處拘役47日始合乎比
    例原則（計算式：138800÷30＝4627元，亦即詐騙4627元應
    關1天，則詐騙22 萬元應關47日為合理，計算式：220000÷
    4627＝47.5日）。(4)原判決認定被告詐騙被害人壬○○6萬
    元部分，判處被告有期徒刑3月亦不合比例原則，應改為判
    處拘役13日為適當，因詐騙13.88萬元折合l個月之徒刑，則
    詐騙6萬元，宜改為為判處拘役13日始合乎比例原則（計算
    式：1 38800÷30 ＝4627元，亦即詐騙4627元應關l天，則
    詐騙6萬元應關13日為合理，計算式：60000÷4627＝12.9日
    ）。(5)原判決認定被告詐騙被害人許欣瑜15萬元部分，判處
    被告有期徒刑5月亦不合比例原則，應改為判處拘役32日為
    適當，因詐騙13.88萬元折合1個月之徒刑，則詐騙15萬元，
    宜改為判處拘役32日始合乎比例原則（計算式：138800÷30
    ＝4627元，亦即詐騙4627元應關1天，則詐騙22萬元應關32
    日為合理，計算式：150000÷462＝32.4日）。(6)原判決認
    定被告詐騙被害人辛○○部分，判處被告有期徒刑10月亦不
    合比例原則，應改為判處有期徒刑3月為適當（計算式：45
    萬元÷13. 88萬元＝3.2個月）。依上開比例原則，重新量
    刑應為有期徒刑3年6月加1年8月加3月等於5年5月（3年+l年
    ＝4年/ 6月+8月+3月＝15月＝1年又3月/4年+1年又3月總計5
    年又3月），拘役102日。惟依刑法第51條第l款規定：【依
    第五款至第九款所定之刑，併執行之。但應執行者為三年以
    上有期徒刑與拘役時，不執行拘役。】為此，請鈞院依據上
    該規定及憲法上所定之比例原則，對於被告為適法之量刑，
    以符法制。（二）按「刑事訴訟法第156條第2項規定，被告
    雖經自白，仍應調查其他必要之證據，以察其是否與事實相
    符。立法目的乃欲以補強證據擔保自白之真實性：亦即以補
    強證據之存在，藉之限制自白在證據上之價值。而所謂補強
    證據，則指除該自白本身外，其他足資以證明自白之犯罪事
    實確具有相當程度真實性之證據而言。雖其所補強者，非以
    事實之全部為必要，但亦須因補強證據與自白之相互利用，
    而足使犯罪事實獲得確信者，始足當之。」經最高法院著有
    74年台覆字第10號判例可稽。又按「按犯罪事實應依證據認
    定之，無證據不得推定其犯罪事實」，刑事訴訟法第154條
    定有明文。復按被告之自白，不得作為有罪判決之唯一證據
    ，仍應調查其他必要之證據，以察其是否與事實相符，刑事
    訴訟法第156條第2項亦有明文規定。刑事訴訟法第156條第2
    項規定之立法目的乃欲以補強證據擔保自白之真實：亦即以
    補強證據之存在，藉以限制合法自白在證據上之價值，俾發
    現實質的真實。所謂補強證據，係指除該自白本身外，其他
    足資證明自白之犯罪事實確具有相當程度真實性之證據而言
    ；雖其所補強者，非以事實之全部為必要，但亦須因補強證
    據與自白之相互利用，而足使犯罪事實獲得確信者，始足當
    之。從而，被告雖經自白，苟查無補強證據足資擔保其真實
    性，該自白根本失其證據之證明力，不得採為判斷事實之根
    據（最高法院74年台覆字第10號判例及46年台上字第809號
    判例意旨參照）。又被告自白出於任意性，與其自白需補強
    證據擔保其真實性，二者非屬一事，僅證明被告之自白係出
    於任意性，非即足以證明該自白事實之真實性。蓋若僅證明
    被告之自白非出於強暴、脅迫、利誘、詐欺、或其他不正之
    方法所取得，仍屬於自白之範疇；而補強證據則重其自白之
    真實性，必足以證明自白之犯罪確非虛構，擔保其與事實相
    符，方能符合發現實質真實之立法意旨，二者之證明力截然
    有別，不容混淆。故僅足以證明被告自白之任意性，而查無
    其他補強證據足以證明被告自白真實型時，該自白仍不得遽
    採為有罪判決之基礎，此亦經台灣高等法院89年度上更(二)字
    第322號判決可參。卷查被告雖於98年11月4日在原審審理中
    雖供稱：「我都認罪」（該日筆錄第2頁倒數第4行）、「我
    騙庚○○及丁○○要成立貿易公司」（該日筆錄第16頁倒數
    第3行）、「騙甲○○、己○○、戊○○、壬○○如附表所
    示之款項」（該日筆錄第17頁至19頁）、「騙丁○○、庚○○」（該日筆錄第2l頁）、「我一開始就是騙許欣瑜」（該
    日筆錄第22頁）、「騙辛○○」(該日筆錄第23頁)等語。惟
    被告於檢察官偵查中則供稱：「一開始我有幫他們（指被害
    人）贏錢（見98偵緝509號偵查卷第2頁第2行）、「以前我
    都說是借錢，應該是投資」（見98偵緝509號偵查卷第36 頁
    第ll行）、「庚○○和丁○○的錢是一起進來的。丁○○界
    我的錢裡面，也有庚○○的錢」（見98偵緝509號偵查卷第
    38頁倒數第10至ll行）、「因我與丁○○很好，庚○○是相
    信丁○○才借錢給我」（見98偵緝509號偵查卷第38頁倒數
    第4行）、「丁○○匯錢給我的時間是我任職在丁○○公司
    的時間，就是94、95年間」（見98偵緝509號偵查卷第38 頁
    倒數第2行）、「我於92年在丁○○公司任職」（見98偵緝
    509號偵查卷第39頁第l行）、「我是跟許欣瑜借錢的」（見
    98偵緝509號偵查卷第40頁第14行），由以上供詞，足見被
    告係向丁○○等人借錢，核與被告在原審審理中之供詞有異
    。究竟係借款或詐欺取財，自有深入調查之必要。（三）原
    判決事實欄已認定：「乙○○與甲○○、己○○、戊○○及
    壬○○原均係任職於歐利速機密工業股份有限公司（下稱歐
    利速公司）之同事；乙○○與丁○○於民國92年間在台中市
    友聯汽車材料行曾為同事，乙○○因丁○○之介紹輾轉認識
    庚○○，與庚○○亦熟識。」等情屬實，顯見甲○○等人與
    被告並非初次見面，對於被告毫不相識，則渠等何以不只一
    次，一再匯款或交款予被告，即有深入調查之必要。尤其，
    甲○○係歐利速公司之高階襄理，掌握該公司之人事任用權
    ，被告當初透過104人力銀行轉介前往歐利速公司謀職應徵
    時，即係由甲○○依據被告之履歷表對被告進行面試之歐利
    速公司主管，此請鈞院向歐利速公司調取甲○○之人事資料
    及被告之人事資料即明，被告經錄用為歐利速公司之採購工
    程師之後，與甲○○同事長達1年多之時間，甲○○對於被
    告之家庭背景瞭若指掌，不可能遭受被告詐歎取財，原審未
    依職權向歐利速公司調取甲○○之人事資料及被告之人事資
    料，遽而認定被告有原判決附表一編號l之詐欺行為，尚嫌
    速斷。次查己○○、戊○○均係歐利速公司之開發工程師，
    與被告有一段同事時間，此請鈞院向歐利速公司調取己○○
    、戊○○之人事資料即明，己○○、戊○○對於被告之家庭
    背景瞭若指掌，不可能遭受被告詐欺取財，原審未依職權向
    歐利速公司調取己○○、戊○○之人事資料，遽而認定被告
    有原判決附表一編號2-3之詐欺行為，亦嫌速斷。又查壬○○係歐利速公司之會計，與被告有同事一段時間，此請鈞院
    向歐利速公司調取壬○○之人事資料即明，壬○○對於被告
    之家庭背景瞭若指掌，不可能遭受被告詐欺取財，原審未依
    職權向歐利速公司調取壬○○之人事資料，遽而認定被告有
    瞭判決附表一編號4之詐欺行為，亦嫌速斷。再查乙○○與
    丁○○92年間在台中市友聯汽車材料行曾為同事，此請鈞院
    向歐利速公司調取丁○○及被告之人事資料即明，是丁○○
    對於被告之家庭背景亦瞭若指掌，不可能遭受被告詐欺取財
    ，原審末依職權向台中市友聯汽車材料行調取丁○○及被告
    之人事資料，遽而認定被告有原判決附表一編號4之詐欺行
    為，亦嫌速斷。本件告訴人等交付或匯給被告之款項，應屬
    借貸關係，縱令被告未全部償還，亦屬民事糾紛，原審判處
    被告詐欺罪刑，容有誤會。爰請求撤銷原判決云云。
三、惟查：原審認定被告有本案詐欺取財犯行，除據被告於原
    審之自白外，並有卷內其他相關事證為佐，且已詳述被告於
    原審之自白核與事實相符之理由，核無不合。況被告於本院
    審理中亦坦承本案之犯罪事實，益徵被告於原審之自白與事
    實相符。是縱被告於偵訊中所為之供述，與上開自白相異，
    亦難據以推翻被告於法院審理中所為自白之真實性。本案事
    證明確，被告有原判決附表一所示之詐欺取財犯行，堪以認
    定。雖被告乙○○與被害人甲○○、己○○、戊○○及壬○○原均係任職於歐利速精密工業股份有限公司（以下稱歐利
    速公司）之同事，被告乙○○與被害人丁○○於92年間在台
    中市友聯汽車材料行曾為同事，被告乙○○因被害人丁○○
    之介紹輾轉認識被害人庚○○屬實，惟上開被害人未必知悉
    被告之家庭背景，況被害人既受被告所詐騙，益見渠等不知
    被告之家庭背景，否則豈會受騙?是縱有上開被害人及被告
    之人事資料，亦不足以證明上開被害人本知悉被告之家庭背
    景，而影響原審犯罪事實之認定。故原審縱未依職權調取上
    開被害人及被告之人事資料，亦難指為違法。而被告聲請本
    院調查審酌上開人事資料，亦核無必要，附此敘明。量刑
    屬法院之職權，固應符合罪刑相當及比例原則。惟法院就被
    告所數罪量處之刑是否符合比例原則，並非僅依重罪之刑推
    算其餘各罪刑之輕重為唯一標準。原判決就被告所犯該判決
    附表一所示編號1詐騙被害人甲○○新臺幣（下同）285萬元
    罪行，量處被告有期徒刑二年；編號2詐騙被害人己○○5萬
    元罪行，量處有期徒刑三月；編號3詐騙被害人戊○○22萬
    元罪行，量處有期徒刑六月；編號4詐騙被害人壬○○6萬元
    罪行，量處有期徒刑三月；編號5詐騙被害人丁○○450餘萬
    元、被害人庚○○130餘萬元之罪行，量處有期徒刑三年六
    月；編號6詐騙被害人許欣瑜15萬元之罪行，量處有期徒刑
    五月；編號7詐騙被害人辛○○（原名陳皖君）45萬元之罪
    行，量處有期徒刑十月，並定應執行刑為有期徒刑六年。如
    依詐騙金額最多之罪刑推算以觀，其餘各罪之量刑似有失重
    ，對被告不利之嫌。反之，如依詐騙金額最少之罪刑推算以
    觀，則其餘各罪之量刑似有失輕，而對被告有利之嫌。惟原
    判決係就各罪審酌被告並無前科，素行良好，卻不思循正途
    賺錢，利用被害人對自己之情誼及信任，先後詐騙多人，金
    額累計將近千萬元，被害人損失各有輕重不同，且被告於起
    訴後逃亡藏匿多時才被緝獲，對被害人等所受損害，無法為
    有效之填補，雖然承認犯行，但犯後態度不能稱為良好等一
    切情狀而分別量處上述各刑，核其量刑審酌事項較為客觀，
    亦符合罪刑相當原則及比例原則。綜上所述，被告上訴及辯
    護人辯護意旨所辯，顯非可採。其上訴顯無理由，自應予駁
    回。
據上論斷，應依刑事訴訟法第373條、第368條，判決如主文。
本案經檢察官丙○○到庭執行職務。
中    華    民    國    99    年    2     月    9     日
            刑事第四庭    審判長法  官  洪  耀  宗
                                法  官  劉  登  俊
                                法  官  許  文  碩
以上正本證明與原本無異。
不得上訴。
                                書記官  郭  蕙  瑜
中    華    民    國    99    年    2     月    9     日

司法院資訊處製作；財團法人民間司法改革基金會備份。
